臺灣板橋地方法院民事判決　　　　　　　95年度勞訴字第68號
原　　　告　宏興製模廠股份有限公司
法定代理人　甲○○
訴訟代理人　黃銀河律師
複 代理 人　劉明益律師
被　　　告　乙○○
訴訟代理人　陳志勇律師
複 代理 人　楊逸民律師
上列當事人間給付違約金事件，本院於民國96年1 月12日言詞辯
論終結，判決如下：
    主  文
原告之訴及假執行之聲請均駁回。
訴訟費用由原告負擔。
　　事實及理由
一、原告主張：
  (一)被告於民國93年5月6日起任職原告公司擔任CNC 工程師兼組
    長管理職務，雙方並於93年10月5 日簽訂勞動契約（下稱系
    爭契約）。詎被告卻於95年2 月17日上午廠務會議結束，中
    午離開原告公司後即未再回公司上班，被告此一無預警之離
    職行為，除造成原告公司嚴重損失及工作困擾外，並已違反
    系爭契約第6 條，自簽訂本契約起貳年內非經公司同意，不
    得以任何理由主動要求離職及第10條乙方（被告）離職前應
    於3 個月前提出辭呈，經公司同意後並應辦妥交接手續，將
    職務上所持有之一切物品、資料交付甲方（原告），經甲方
    確認無誤後方得離職之約定。爰依系爭契約第11條之約定，
    請求被告賠償28個月總薪資之懲罰性賠償金計新臺幣（下同
    ）238萬元（85,000x28）。
  (二)勞動基準法並無限制不可以約定服務年限，違約提前離職應
    給付違約金規定，故系爭契約並無被告所主張違反強制規定
    及公序良俗無效之問題。又民法第247 條之1 ，當事人一方
    預定用於同類契約之條款而訂定之契約係指附合契約而言。
    經查原告與員工間所訂立之勞動契約，其受雇期間、薪資、
    職務並不相同，與附合契約要件並不符合，故系爭契約並不
    符合民法第247 條之1 附合契約規定。被告主張系爭契約第
    6 條及第10條規定符合民法第247 條之1 所規定之要件而約
    定無效應有誤解，洵不足採。
  (三)被告主張原告從93年6 月至95年2 月17日止均有積欠薪資，
    計為165,963 元，應係臨訟杜撰之詞。被告係於93年5 月6
    日受僱於原告公司，剛開始被告薪資為7 萬元，惟系爭契約
    係93年10月5 日簽定，依系爭契約第1 條係單純稱被告自93
    年5 月6 日受雇原告，第2 條原告同意每月給付被告薪資85
    ,000 元 ，係指93年10月5 日後，詎被告竟混淆視聽，主張
    原告自93年5 月6 日起每月應給付被告85,000元。原告除了
    95年2 月17日無預警離職行為，其二月間薪資要被告回公司
    領取，惟被告置之不理外，原告自始至終並無積欠被告任何
    薪資，按93年10月後原告均如期給付被告每月85,000元以上
    薪資，薪資通知單之應領薪資雖未寫明85,000元，惟此係被
    告當時表示稅的問題要原告不要報太高，所以每月以5,000
    元零用金方式提撥給被告，此事實公司會計皆可與被告對質
    ，更何況從經驗法則觀，原告果真每月均積欠被告薪資，被
    告豈有從未向原告主張之理？
  (四)被告無故自動離職，為被告於95年4 月21日勞資爭議協調申
    請書上已陳述相當明白，今被告再主張兩造僱佣關係存在，
    實不足採。又被告稱原告公司並無因被告終止勞動契約而受
    有損失，惟查原告公司CNC 工程師只有被告一人，今被告無
    預警的離職造成原告模具廠工人無法接續，且從模具作業到
    CNC 整個流程停頓，導致原告公司嚴重損失，因被告個人之
    行為致使原告公司無法如期進度，其影響面非但至深且鉅，
    損失難以估算，故原告依約主張被告給付違約金，應屬有據
    等語。併為聲明：1.被告應給付原告238 萬元及自本訴狀繕
    本送達翌日起至清償日止，按年息百分之五計算之利息。2.
    原告願供擔保，請准宣告假執行。
二、被告則以：
  (一)對原告提出之系爭契約形式上不爭執。
  (二)系爭契約第6 條約定「乙方自簽訂本契約起貳年內，非經甲
    方同意，不得以任何理由主動要求離職」、第10條約定「乙
    方離職前，應於3 個月前提提出辭呈，經甲方同意後，並應
    辦妥交接手續……經甲方確認無誤後，方得離職。」並未考
    量被告因不可抗力如生病、工作無法勝任之狀況，且剝奪被
    告依勞動基準法第14條終止勞動契約之權利，且亦違反勞動
    基準法第15條預告期間之規定，是上開約定既因違反強制規
    定及公序良俗，自屬無效，被告並無給付違約金之義務。
  (三)系爭契約係原告與公司在職之員工所訂定之附合契約，其契
    約第6 條約定被告2 年內不得主動要求離職及第10條約定離
    職前應於3 個月前提出辭呈，均係加重被告之責任，且使被
    告拋棄權利或限制被告行使權利，予被告有重大不利益，揆
    諸上開說明，系爭契約第6 條及第10條之約定既屬無效，被
    告自無給付違約金之義務。
  (四)依系爭契約第2 條之約定，原告自93年5 月6 日起應每月給
    付被告85,000元之薪資，惟原告卻未依約給付薪資，93年5
    月份薪資僅給付被告60,667元（差額7,881 元，85,000÷30
    ×25﹣60,667），93年6 月份至95年2 月17日止均有積欠薪
    資，計為165,963 元（附表1） ，顯見原告業已違約，惟於
    系爭契約中，就其違約部分並無任何罰則規定，今原告既違
    約在先，卻藉詞被告未經其同意主動要求離職，請求被告給
    付高額違約金，顯與誠信原則相違。
  (五)被告係因原告公司違法調動被告職務及工作內容，而於95年
    2 月17日依勞動基準法第14條第6 款之規定向原告公司終止
    勞動契約，雖被告無法舉證，而於  鈞院95年11月3 日庭訊
    時撤回上開抗辯，惟被告終止兩造間勞動契約既不生效力，
    亦無原告事後同意而生兩造協議終止勞動契約之情形，而本
    件原告公司亦無依勞動基準法第11條、第12條單方終止兩造
    間勞動契約，是兩造間之僱傭關係仍存在，而未合法終止，
    原告自不得依系爭契約第6條規定請求被告給付違約金。
  (六)原告公司既未依系爭契約規定自93年5 月6 日起於每月5 日
    發放被告85,000元之薪資，至今仍積欠被告薪資差額達165,
    963 元，而兩造間之勞動關係既未終止，被告自得依勞動基
    準法第14條第5 款「雇主不依勞動契約給付工作報酬」之規
    定單方終止兩造間之勞動契約，並已以答辯狀（二）之送達
    ，為意思表示之通知，是被告既依法終止兩造間勞動契約，
    自無給付違約金之義務。
  (七)退萬步言，縱認原告得以事後同意之方式准許被告離職，而
    終止兩造間之勞動契約，被告亦無給付違約金之義務：被告
    原係主張原告公司違法調動而依勞動基準法第12條第6 款規
    定單方終止勞動契約，因無法舉證而撤回抗辯。惟原告公司
    既表示對被告之主動離職表示同意，依上開契約第6 條之約
    定，被告自無違約情形。
  (八)縱認原告得請求被告給付違約金，被告亦主張抵銷抗辯。原
    告公司積欠被告之薪資計為165,963 元，縱認原告公司得請
    求被告給付違約金，被告亦主張抵銷抗辯。
  (九)縱認被告須給付違約金，亦有違約金過高之問題。原告公司
    並無因被告終止勞動契約而受有損失，自應參酌一般客觀事
    實，兩造間經濟狀況及勞動基準法第16條規定，以被告20天
    之工資計算違約金為宜等語，資為抗辯。併為答辯聲明：1.
    原告之訴及假執行之聲請均駁回。2.如受不利判決，被告願
    供擔保，請准宣告免為假執行。
三、兩造均不爭執之事實：
  (一)被告於93年5月6日起任職原告公司擔任CNC 工程師，嗣於93
    年9月1日兼組長管理職務，雙方並於93年10月5 日簽訂系爭
    契約，約定原告應給付被告每月薪資85,000元，原告得調動
    被告職務及變更工作內容，被告自簽訂系爭契約起貳年內，
    非經原告同意，不得以任何理由主動要求離職，被告離職前
    ，應於3 個月前提提出辭呈，經原告同意後，並應辦妥交接
    手續……經原告確認無誤後，方得離職，若被告有違背系爭
    契約任何約定，原告除得終止系爭契約外，被告並應賠償原
    告依被告最高薪資計算貳年度（共計28個月）總薪資之懲罰
    性損害賠償。
  (二)被告於95年2 月17日上午廠務會議結束，中午離開原告公司
    後即未再回公司上班。
  (三)原告迄未給付被告自95年2 月1 日起至95年2 月17日止之薪
    資。
四、原告主張：被告於95年2 月17日上午廠務會議結束，中午離
    開原告公司後即未再回公司上班，除造成原告公司嚴重損失
    及工作困擾外，並已違反系爭契約第6 條及第10條之約定。
    爰依系爭契約第11條之約定，請求被告賠償28個月總薪資之
    懲罰性賠償金計238萬元（85,000x28）等語。被告則辯稱如
    上。經查：
  (一)被告於93年5月6日起任職原告公司擔任CNC 工程師，嗣於93
    年9月1日兼組長管理職務，雙方並於93年10月5 日簽訂系爭
    契約，約定原告應給付被告每月薪資85,000元，原告得調動
    被告職務及變更工作內容，被告自簽訂系爭契約起貳年內，
    非經原告同意，不得以任何理由主動要求離職，被告離職前
    ，應於3 個月前提出辭呈，經原告同意後，並應辦妥交接手
    續，……經原告確認無誤後，方得離職，若被告有違背系爭
    契約任何約定，原告除得終止系爭契約外，被告並應賠償原
    告依被告最高薪資計算貳年度（共計28個月）總薪資之懲罰
    性損害賠償。被告於95年2 月17日上午廠務會議結束，中午
    離開原告公司後即未再回公司上班。原告迄未給付被告自95
    年2 月1 日起至95年2 月17日止之薪資等事實，為被告所不
    爭執，並有系爭契約（見本院板橋簡易庭95年度板勞調字第
    36號卷第5至7頁）為證，堪信屬實。
  (二)按「為規定勞動條件最低標準，保障勞工權益，加強勞雇關
    係，促進社會與經濟發展，特制定本法；本法未規定者，適
    用其他法律之規定。雇主與勞工所訂勞動條件，不得低於本
    法所定之最低標準。」，勞動基準法第1 條定有明文。系爭
    契約第6 條約定被告自簽訂本契約起貳年內，非經原告同意
    ，不得以任何理由主動要求離職，第10條約定被告離職前，
    應於3 個月前提出辭呈，經原告同意後，並應辦妥交接手續
    ，……經原告確認無誤後，方得離職。」，其中不得以任何
    理由主動要求離職及經原告確認無誤後，方得離職之約定，
    因勞動基準法並無明文限制勞工不得向雇主要求離職（即單
    方終止勞動契約），故此約定自不影響本件被告離職（即單
    方終止勞動契約）之效力（被告主張離職，原告亦不爭執或
    自認，見本院卷第20頁，則兩造間之勞動契約，已因被告於
    95年2 月17日離職而單方終止），原告即不得以被告在2 年
    內（即95年2 月17日）未經原告同意即擅自離職（即單方終
    止勞動契約），已違反系爭契約第6 條及第10條之約定，而
    據以主張依系爭契約第11條向被告請求28個月總薪資之懲罰
    性賠償金計23 8萬元（85,000x28） 。至於兩造間就系爭契
    約所為之其餘約定則不因此而無效，按「當事人主張有利於
    己之事實者，就其事實有舉證之責任。」、「當事人已證明
    受有損害而不能證明其數額或證明顯有重大困難者，法院應
    審酌一切情況，依所得心證定其數額。」，民事訴訟法第27
    7 條前段、第222 條第2 項定有明文。查被告於95年2 月17
    日上午廠務會議結束，中午離開原告公司後即未再回公司上
    班等情，已如前述，足見被告確未依約辦妥（工作）交接手
    續，且就一般吾人社會經驗常情而言，被告既擔任原告公司
    CNC 工程師兼組長管理職務，則在被告未辦妥（工作）交接
    手續即擅自離職之情況下，應會造成原告公司CNC 工程師兼
    組長突然出缺之不便與損失，原告雖主張：被告無預警的離
    職造成原告模具廠工人無法接續，且從模具作業到CNC 整個
    流程停頓，導致原告公司嚴重損失，因被告個人之行為致使
    原告公司無法如期進度，其影響面非但至深且鉅，損失難以
    估算等語，卻未能提出積極之證據供本院審酌其受損之數額
    ，足見本件原告欲證明其因被告未辦妥（工作）交接手續即
    擅自離職而受損之數額，顯有重大困難，本院審酌被告願意
    以20天之工資計算違約金如上等情，認原告所受之損害數額
    以56,667元（85,000×20/30 ＝56,667，元以下均四捨五入
    ）為相當，是原告得向被告請求給付之違約金為56,667元。
  (三)原告迄未給付被告自95年2 月1 日起至95年2 月17日止之積
    欠薪資等情，已如前述。則原告應給付被告該期間之積欠薪
    資計51,607元（85,000×17/28＝51,607 ）。又被告辯稱：
    依系爭契約第2 條之約定，原告自93年5 月6 日起應每月給
    付被告85,000元之薪資，惟原告卻未依約給付薪資，93年5
    月份薪資僅給付被告60,667元（差額7,881 元，85,000÷30
    ×25﹣60,667），93年6月份至95年2月17日止均有積欠薪資
    ，計為165,963元（附表1）等語。原告則否認而主張：被告
    係於93年5 月6日受僱於原告公司，剛開始被告薪資為7萬元
    ，惟系爭契約係93年10月5 日簽定，依系爭契約第1 條係單
    純稱被告自93年5 月6 日受雇原告，第2 條原告同意每月給
    付被告薪資85,000 元 ，係指93年10月5 日後，詎被告竟混
    淆視聽，主張原告自93年5 月6 日起每月應給付被告85,000
    元。原告除了95年2 月17日無預警離職行為，其二月間薪資
    要被告回公司領取，惟被告置之不理外，原告自始至終並無
    積欠被告任何薪資，按93年10月後原告均如期給付被告每月
    85,000元以上薪資，薪資通知單之應領薪資雖未寫明85,000
    元，惟此係被告當時表示稅的問題要原告不要報太高，所以
    每月以5,000 元零用金方式提撥給被告，此事實公司會計皆
    可與被告對質，更何況從經驗法則觀，原告果真每月均積欠
    被告薪資，被告豈有從未向原告主張之理等語。查被告自93
    年5月6日起至95年2 月17日止之薪資領取（即原告自93年6
    月份至95年2月17日止均有積欠被告薪資，計為165,963元）
    之事實，業經被告提出附表1 及薪資通知單（見本院卷第34
    至45頁）為證，且為原告所不爭執，應信為真。又依系爭契
    約第1 條及第2 條，被告自93年5 月6 日起受雇於原告，原
    告同意每月給付被告薪資85,000元，每月5 日發放，並未載
    明「自93年10月5 日起，原告始同意每月給付被告薪資85,
    000 元」及「其中每月5,000 元之薪資，每月以5,000 元零
    用金方式提撥給被告」，此外，原告亦未就其此部分之主張
    舉證以實其說，是原告之主張，即乏依據，洵不足取。足見
    原告自93年6 月份至95年2 月17日止均有積欠被告薪資，計
    為165,963 元。按「二人互負債務，而其給付種類相同，並
    均屆清償期者，各得以其債務，與他方之債務，互為抵銷。
    」，民法第334 條第1 項前段定有明文。是被告主張就原告
    得向被告請求給付之違約金56,667元與原告應給付被告之上
    開積欠薪資計165,963 元，互為抵銷（抵銷後，原告尚應給
    付被告之積欠薪資計109,296 元），即屬有據，洵屬可採。
  (四)有關系爭契約之效力，已如前述（如事實及理由欄四、(一)及
    (二)所示），且系爭契約係原告與被告公司間所訂定之勞動契
    約，並非附合契約（未據被告舉證證明係屬附合契約）。又
    兩造間之勞動契約，已因被告於95年2 月17日離職而單方終
    止，亦如前述。矧原告並未於被告95年2 月17日離職時表示
    同意被告離職，原告僅於本件訴訟中對於被告主張離職，表
    示「當然同意。因為被告都不回來上班。」等語（見本院卷
    第20頁），是本件兩造並未合意終止勞動契約，原告亦未於
    被告95年2 月17日離職時表示同意被告離職，原告僅於本件
    訴訟中對於被告主張離職（即單方終止勞動契約）一節，表
    示不爭執或自認之意思。從而，被告辯稱：縱認原告得以事
    後同意之方式准許被告離職，而終止兩造間之勞動契約，被
    告亦無給付違約金之義務：被告原係主張原告公司違法調動
    而依勞動基準法第12條第6 款規定單方終止勞動契約，因無
    法舉證而撤回抗辯。惟原告公司既表示對被告之主動離職表
    示同意，依上開契約第6 條之約定，被告自無違約情形。原
    告公司既未依系爭契約規定自93年5 月6 日起於每月5 日發
    放被告85,000元之薪資，至今仍積欠被告薪資差額達165,96
    3 元，而兩造間之勞動關係既未終止，被告自得依勞動基準
    法第14條第5 款「雇主不依勞動契約給付工作報酬」之規定
    單方終止兩造間之勞動契約，並已以答辯狀（二）之送達，
    為意思表示之通知，是被告既依法終止兩造間勞動契約，自
    無給付違約金之義務等語，亦乏依據，洵不可採。
  (五)基上，兩造間之勞動契約，已因被告於95年2 月17日離職而
    單方終止，被告未依系爭契約辦妥（工作）交接手續，應給
    付原告違約金56,667元，與原告應給付被告之上開積欠薪資
    計165,963 元，互為抵銷後，原告尚應給付被告之積欠薪資
    計109,296 元。是原告依系爭契約之法律關係，提起本訴，
    即乏依據，自無可取。
五、從而，原告依系爭契約之法律關係，請求被告給付如訴之聲
    明所示，為無理由，應予駁回。原告之訴既經駁回，其假執
    行之聲請即失所附麗，應併予駁回。
六、本件事證已臻明確，兩造其餘攻擊、防禦方法及舉證，經本
　　院審酌後，認對於判決結果均無影響，爰不一一論述，併此
　　指明。
據上論結，本件原告之訴為無理由，依民事訴訟法第78條判決如
主文。
中　　華　　民　　國　　96　　年　　1 　　月　　26　　日
                  民事第一庭    法  官  楊千儀
以上正本證明與原本無異。
如對本判決上訴，須於判決送達後20日內向本院提出上訴狀（需
按他造人數附繕本）。
中　　華　　民　　國　　96　　年　　1 　　月　　26　　日
                              　書記官　簡青根
